ACORDAO-COMPLETO-2525571

ACÓRDÃO 3062/2022 ATA 19/2022 - SEGUNDA CÂMARA

VISTOS, relatados e discutidos estes autos de aposentadoria deferida pela administração do Tribunal Regional do Trabalho da 12ª Região em favor de Teresinha Argente;
ACORDAM os Ministros do Tribunal de Contas da União, reunidos em Sessão da 2ª Câmara, nos termos do art. 71, III e IX, da Constituição de 1988, dos arts. 1º, V, 39, II, e 45 da Lei n.º 8.443, de 1992, e dos arts. 260, § 1º, e 262, § 2º, do RITCU, ante as razões expostas pelo Relator, em:
9.1. assinalar a ilegalidade do ato inicial de aposentadoria em favor de Teresinha Argente (à Peça 3 sob o n.º 14383/2019) , negando-lhe o respectivo registro, em face da percepção da vantagem como "quintos ou décimos" de função estar desprovida do necessário suporte fático, já que, até 4/9/2001, o tempo de exercício na aludida "FC-04" teria sido de apenas 2 meses, ao passo que os demais períodos teriam sido posteriores à aludida data, não podendo ser aplicado, assim, o entendimento fixado pelo STF no RE 638.115-CE;
9.2. dispensar o ressarcimento das quantias percebidas indevidamente, mas de boa-fé, em consonância com a Súmula n.º 106 do TCU;
9.3. determinar que, no prazo de 15 (quinze) dias contados da ciência desta deliberação, a administração do Tribunal Regional do Trabalho da 12ª Região adote as seguintes medidas:
9.3.1. faça cessar os pagamentos decorrentes do ato ora considerado ilegal em função da indevida percepção da vantagem como "quintos ou décimos" de função estarem desprovidas do necessário suporte fático em face de, até 4/9/2001, o tempo de exercício na aludida "FC-04" ter sido de apenas 2 meses, ao passo que os demais períodos teriam sido posteriores à aludida data, não podendo ser aplicado, assim, o entendimento fixado pelo STF no RE 638.115-CE;
9.3.2. dê ciência desta deliberação à interessada, alertando-a de que o efeito suspensivo proveniente da eventual interposição do subsequente recurso junto ao TCU não a eximirá da devolução dos valores percebidos indevidamente após a notificação, diante do não provimento desse recurso, devendo encaminhar o comprovante da correspondente notificação ao TCU no prazo de 30 (trinta) dias;
9.3.3. encaminhe a este Tribunal, nos termos do art. 262, § 2º, do RITCU, o novo ato de concessão da aludida aposentadoria, sem a ilegalidade indicada nesta deliberação em face da percepção da vantagem como "quintos ou décimos" de função estarem desprovidas do necessário suporte fático em face de, até 4/9/2001, o tempo de exercício na aludida "FC-04" ter sido de apenas 2 meses, ao passo que os demais períodos teriam sido posteriores à aludida data, não podendo ser aplicado, assim, o entendimento fixado pelo STF no RE 638.115-CE, para que seja submetido à apreciação pelo TCU, na forma do art. 260, caput, do RITCU;
9.4. enviar a cópia do presente Acórdão, com o Relatório e a Proposta de Deliberação, à administração do Tribunal Regional do Trabalho da 12ª Região, para ciência e efetivo cumprimento do item 9.3 deste Acórdão; e
9.5. arquivar o presente processo, sem prejuízo de promover o monitoramento da determinação proferida pelo item 9.3 deste Acórdão, representando ao TCU, se necessário.

Aposentadoria deferida pela administração do Tribunal Regional do Trabalho da 12ª Região em favor de Teresinha Argente.

Segunda Câmara

Tribunal Regional do Trabalho da 12ª Região.

3. Interessada: Teresinha Argente (CPF XXX.272.229-XX).

13.1. Ministros presentes: Bruno Dantas (Presidente), Augusto Nardes e Aroldo Cedraz.
13.2. Ministros-Substitutos presentes: Marcos Bemquerer Costa e André Luís de Carvalho (Relator).

ANDRÉ DE CARVALHO

Trata-se de aposentadoria deferida pela administração do Tribunal Regional do Trabalho da 12ª Região em favor de Teresinha Argente.
2.	Após a análise final do feito, o Auditor Federal Lídio José Ferreira da Silva Lima lançou o seu parecer conclusivo à Peça 5, com a anuência, por delegação de competência, do diretor da Sefip (Peça 6) , nos seguintes termos:
" (...) EXAME TÉCNICO
Procedimentos aplicados
3.	Os procedimentos para exame, apreciação e registro de atos de pessoal encontram-se estabelecidos na Instrução Normativa TCU 78/2018 e na Resolução TCU 206/2007. Essas normas dispõem que os atos de pessoal disponibilizados por meio do e-Pessoal devem ser submetidos previamente a críticas automatizadas, com base em parâmetros predefinidos.
4.	As críticas das informações cadastradas na etapa de coleta do ato foram elaboradas e validadas levando-se em conta as peculiaridades de cada ato. Os itens verificados nessa etapa são inerentes a dados cadastrais, fundamentos legais, mapa de tempo, ficha financeira, assim como eventuais ocorrências de acumulação. Trata-se de verificações abrangentes, minuciosas e precisas e sem a necessidade de ação humana e, portanto, menos suscetível a falhas. As críticas aplicadas estão discriminadas no sistema, no Menu e-Pessoal, opção 'Crítica', que podem ser acessadas mediante concessão de perfil específico a servidores do TCU responsáveis pela análise.
5.	Além das críticas automatizadas, há verificação humana adicional no caso de haver alertas do sistema ou informações não formatadas, como esclarecimentos do gestor ou do controle interno. 
6.	As críticas também consideram os registros do Sistema Integrado de Administração de Recursos Humanos (Siape) . O Siape disponibiliza informações atualizadas sobre as parcelas que integram os proventos, diferentemente, portanto, do e-Pessoal, que informa as parcelas no momento do registro do ato. 
7.	Essa confrontação com o Siape fornece uma visão atual e verdadeira da situação, o que permite descaracterizar irregularidades e inconsistências que, embora constantes do e-Pessoal, já foram corrigidas.
8.	As verificações detectadas no ato encontram-se discriminadas na aba de pendências do ato no sistema e-Pessoal, bem como no espelho do ato contemplado por esta instrução.
Exame das Constatações
9.	Ato: 14383/2019 - Inicial - Interessado: TERESINHA ARGENTE - CPF: XXX.272.229-XX
9.1. Parecer do Controle Interno: considerar o ato Legal com esclarecimentos. Justificativa: O presente ato foi enviado via SISAC, dentro do prazo regulamentar, sob o número 20787200-04-2013-000033-6, e esta sendo encaminhado via e-Pessoal em atendimento ao Oficio 5263/2018-TCU/SEFIP.
9.2. Constatações e análises: 
9.2.1. Houve o registro de pelo menos uma rubrica com 'Denominação para análise pelo TCU = Vantagem de caráter pessoal (3570 - Vantagem Pessoal Lei 9.527/97 Inativo (Vantagem de caráter pessoal - Incorporação de quintos/décimos de função) - R$ 313,59) .
a.	Justificativa do Gestor de Pessoal: Não há. Verificação efetuada no âmbito do TCU.
b.	Análise do Controle Interno: Não há. Verificação efetuada no âmbito do TCU.
c.	Análise da Equipe Técnica: Ilegal
A incorporação de quintos decorrente do exercício de funções está em desacordo com o entendimento do TCU.
O tempo computado até 10/11/1997 confere direito à utilização de tempo residual após essa data para incorporação de apenas 1/10 de FC-01, e não 2/10 (1/5) de FC-01, como consta no mapa de funções exercidas, pois de 09/01/1995 a 13/10/2008 ocupou função por apenas 1 ano.
A incorporação de 1/10 de FC-01 deve ser suprimida por falta de amparo legal e por não ser aplicável, neste caso, a modulação dos efeitos da decisão do STF no RE 638.115/CE, considerando que não há registro, no ato, de que a incorporação de quintos decorra de decisão judicial transitada em julgado.
Dessa forma, o ato de aposentadoria está ilegal, haja vista a incorporação de parcela de quintos, sem ter cumprido os requisitos previstos na legislação aplicada ao caso.
9.2.2. Há categoria de tempo de contribuição 'Outros - de 11/03/1982 a 21/05/1982' que depende de análise manual.
a.	Justificativa do Gestor de Pessoal: Não há. Verificação efetuada no âmbito do TCU.
b.	Análise do Controle Interno: Não há. Verificação efetuada no âmbito do TCU.
c.	Análise da Equipe Técnica: Legal
'Constatou-se na Aba Mapa de Tempo a inclusão do período de contribuição ''Outros''. Ademais, verificou-se que este tempo averbado é irrelevante em relação ao tempo de contribuição utilizado para que o interessado adquirisse o direito de se aposentar pelo Fundamento Legal descrito no ato. Assim, o tempo de contribuição Outros informado no Formulário não interfere na apreciação pela legalidade do ato deste processo.'
9.2.3. O Controle interno emitiu parecer pela legalidade com esclarecimentos.
a.	Justificativa do Gestor de Pessoal: Não há. Verificação efetuada no âmbito do TCU.
b.	Análise do Controle Interno: Não há. Verificação efetuada no âmbito do TCU.
c.	Análise da Equipe Técnica: Legal
Os esclarecimentos apontados pelo Controle Interno são irrelevantes para a análise da legalidade do ato ou já foram analisados em crítica específica do e-Pessoal.
9.2.4. Há categoria de tempo de contribuição 'Outros - de 15/03/1983 a 18/07/1983' que depende de análise manual.
a.	Justificativa do Gestor de Pessoal: Não há. Verificação efetuada no âmbito do TCU.
b.	Análise do Controle Interno: Não há. Verificação efetuada no âmbito do TCU.
c.	Análise da Equipe Técnica: Legal
'Constatou-se na Aba Mapa de Tempo a inclusão do período de contribuição ''Outros''. Ademais, verificou-se que este tempo averbado é irrelevante em relação ao tempo de contribuição utilizado para que o interessado adquirisse o direito de se aposentar pelo Fundamento Legal descrito no ato. Assim, o tempo de contribuição Outros informado no Formulário não interfere na apreciação pela legalidade do ato deste processo.'
9.2.5. Há categoria de tempo de contribuição 'Outros - de 21/10/1977 a 28/11/1977' que depende de análise manual.
a.	Justificativa do Gestor de Pessoal: Não há. Verificação efetuada no âmbito do TCU.
b.	Análise do Controle Interno: Não há. Verificação efetuada no âmbito do TCU.
c.	Análise da Equipe Técnica: Legal
'Constatou-se na Aba Mapa de Tempo a inclusão do período de contribuição ''Outros''. Ademais, verificou-se que este tempo averbado é irrelevante em relação ao tempo de contribuição utilizado para que o interessado adquirisse o direito de se aposentar pelo Fundamento Legal descrito no ato. Assim, o tempo de contribuição Outros informado no Formulário não interfere na apreciação pela legalidade do ato deste processo.'
9.3. O quadro resumo de ocorrências e, quando for o caso, o detalhamento da norma legal e da jurisprudência para as inconsistências acima elencadas encontra-se no anexo II dessa instrução. 
9.4. Encaminhamento do ato: 
9.4.1. Considerar ILEGAL e recusar registro do ato de Aposentadoria de TERESINHA ARGENTE do quadro de pessoal do órgão/entidade Tribunal Regional do Trabalho da 12ª Região/SC, com base nos arts. 71, inciso III, da Constituição Federal, 1º, inciso V, e 39, inciso II, da Lei 8.443/1992 e 260, § 1º, do Regimento Interno. 
9.4.2. Com fulcro no art. 262, caput, do Regimento Interno deste Tribunal, determinar ao órgão/entidade Tribunal Regional do Trabalho da 12ª Região/SC que: 
a.	dê ciência, no prazo de quinze dias, contados da notificação, do inteiro teor desta deliberação ao interessado, alertando-o de que o efeito suspensivo proveniente da interposição de eventuais recursos junto ao TCU não o exime da devolução dos valores percebidos indevidamente, caso o recurso não seja provido.
b.	informe o teor do acórdão que vier a ser prolatado, encaminhando ao TCU, no prazo de trinta dias, comprovante da data de ciência pelo interessado, nos termos do art. 4º, § 3º, da Resolução TCU 170/2004.
c.	emita novo ato, livre da irregularidade ora apontada, em substituição ao ato de Aposentadoria de TERESINHA ARGENTE, submetendo-o à nova apreciação por este Tribunal, na forma do artigo 260, caput, também do Regimento.
d.	dispense a devolução dos valores indevidamente recebidos de boa-fé até a data da ciência do órgão/entidade Tribunal Regional do Trabalho da 12ª Região/SC, do acórdão que vier a ser proferido, com base no Enunciado 106 da Súmula da Jurisprudência do TCU.
e.	promova o recálculo, no prazo 15 (quinze) dias, contados a partir da ciência desta deliberação, sujeitando-se a autoridade administrativa omissa à responsabilidade solidária, do valor atualmente pago relativo à rubrica apontada, em face de manifesta ilegalidade.
CONCLUSÃO
10. A abrangência e a profundidade das verificações levadas a efeito fundamentam convicção de que o ato 14383/2019 pode ser apreciado pela ilegalidade, em razão das irregularidades apontadas no item Exame das Constatações desta instrução, que representam afronta à legislação e à jurisprudência de referência
PROPOSTA DE ENCAMINHAMENTO
11. Ante o exposto, com fundamento no art. 71, inciso III, da Constituição Federal, no art. 1º, inciso V, e art. 39, incisos I e II, da Lei 8.443/1992, no art. 260 do Regimento Interno do Tribunal de Contas da União, propõe-se: 
11.1. Considerar ILEGAL e recusar registro do ato de Aposentadoria de TERESINHA ARGENTE do quadro de pessoal do órgão/entidade Tribunal Regional do Trabalho da 12ª Região/SC, com base nos arts. 71, inciso III, da Constituição Federal, 1º, inciso V, e 39, inciso II, da Lei 8.443/1992 e 260, § 1º, do Regimento Interno.
11.2. Com fulcro no art. 262, caput, do Regimento Interno deste Tribunal, determinar ao órgão/entidade Tribunal Regional do Trabalho da 12ª Região/SC que: 
11.2.1. emita novo ato, livre da irregularidade ora apontada, em substituição ao ato de Aposentadoria de TERESINHA ARGENTE, submetendo-o à nova apreciação por este Tribunal, na forma do art. 260, caput, também do Regimento.
11.2.2. dê ciência, no prazo de quinze dias, contados da notificação, do inteiro teor desta deliberação ao interessado, alertando-o de que o efeito suspensivo proveniente da interposição de eventuais recursos junto ao TCU não o exime da devolução dos valores percebidos indevidamente, caso o recurso não seja provido.
11.2.3. informe o teor do acórdão que vier a ser prolatado, encaminhando ao TCU, no prazo de trinta dias, comprovante da data de ciência pelo interessado, nos termos do art. 4º, § 3º, da Resolução TCU 170/2004.
11.2.4. dispense a devolução dos valores indevidamente recebidos de boa-fé até a data da ciência do órgão/entidade Tribunal Regional do Trabalho da 12ª Região/SC, do acórdão que vier a ser proferido, com base no Enunciado 106 da Súmula da Jurisprudência do TCU.
11.2.5. promova o recálculo, no prazo 15 (quinze) dias, contados a partir da ciência desta deliberação, sujeitando-se a autoridade administrativa omissa à responsabilidade solidária, do valor atualmente pago relativo à rubrica apontada, em face de manifesta ilegalidade."
3.	Enfim, por intermédio do Exmo. Sr. Procurador Marinus Eduardo De Vries Marsico, o MPTCU anuiu, em cota singela (Peça 7) , à aludida proposta da unidade técnica.
É o Relatório.

não há.

Procurador Marinus Eduardo De Vries Marsico.

APOSENTADORIA. INDEVIDA VANTAGEM COMO "QUINTOS DE FUNÇÃO". AUSÊNCIA DO NECESSÁRIO SUBSTRATO MATERIAL. IMPOSSIBILIDADE, ASSIM, DE APLICAÇÃO DO ENTENDIMENTO FIXADO PELO STF NO RE 638.115-CE. ILEGALIDADE. NEGATIVA DE REGISTRO. DETERMINAÇÕES. COMUNICAÇÕES.

APOSENTADORIA (APOS)

Secretaria de Fiscalização de Integridade de Atos e Pagamentos de Pessoal e de Benefícios Sociais (Sefip).

Trata-se de aposentadoria deferida pela administração do Tribunal Regional do Trabalho da 12ª Região sob as seguintes condições:
	Peça
	Beneficiária
	Número de Controle
	Data de Nascimento
	Tipo de Ato e de Aposentadoria
	Vigência
	Enviado ao TCU

	3
	Teresinha Argente
	14383/2019
	18/9/1945
	Inicial - Aposentadoria Voluntária
	18/6/2013
	18/7/2019

2.	Como visto, a referida aposentadoria seria voluntária com os proventos integrais calculados pela última remuneração do correspondente cargo, nos termos do art. 6º da EC n.º 41, de 2003.
3.	A Sefip detectou, contudo, a inadequada percepção da vantagem como "quintos ou décimos de função" transformada em Vantagem Pessoal Nominalmente Identificada (VPNI) pelo art. 62-A da Lei n.º 8.112, de 1990, além de o cálculo da vantagem ter indevidamente contemplado o período posterior a 4/9/2001, estando a percepção dessa parcela desprovida, desse modo, do necessário suporte fático.
4.	Por esse prisma, após a análise final do feito, a Sefip pugnou pela ilegalidade do aludido ato de aposentadoria; tendo o MPTCU anuído a essa proposta.
5.	O TCU pode incorporar o parecer da Sefip a estas razões de decidir.
6.	Eis que, ao discorrer sobre a vantagem inerente à incorporação dos "quintos ou décimos" de função, a Sefip assinalou que "O tempo computado até 10/11/1997 confere direito à utilização de tempo residual após essa data para incorporação de apenas 1/10 de FC-01, e não 2/10 (1/5) de FC-01, como consta no mapa de funções exercidas, pois de 09/01/1995 a 13/10/2008 ocupou função por apenas 1 ano. A incorporação de 1/10 de FC-01 deve ser suprimida por falta de amparo legal e por não ser aplicável, neste caso, a modulação dos efeitos da decisão do STF no RE 638.115/CE, considerando que não há registro, no ato, de que a incorporação de quintos decorra de decisão judicial transitada em julgado.", e, assim, o aludido ato padeceria de ilegalidade, não sendo aplicável, então, o entendimento fixado pelo STF no RE 638.115-CE em favor da incorporação de semelhante vantagem, durante a Sessão de 18/12/2019 com o subsequente trânsito em julgado a partir de 17/9/2020, até porque a subjacente ilegalidade não decorreria do mero erro de cálculo, mas, sim, da percepção da aludida vantagem em evidente dissonância com aplicação da respectiva norma jurídica ante a ausência do necessário substrato material.
7.	Bem se vê, aliás, que, ao analisar a vantagem inerente à incorporação dos "quintos ou décimos" de função (Peça 3, p. 4) , o espelho do ato sob o n.º 14383/2019 revelaria que a interessada teria exercido, por apenas 2 meses, a função como "FC-04" no período anterior à promulgação da Lei n.º 9.624, de 8/4/1998, ao passo que os demais períodos foram exercidos após a edição da MP n.º 2.225-48, de 4/9/2001, e, desse modo, tais incorporações estariam desprovidas do necessário suporte fático em função do tempo de exercício ter transcorrido em período posterior a 4/9/2001, não podendo ser aplicado, por conseguinte, o entendimento fixado pelo STF no RE 638.115-CE.
8.	Diante, enfim, da entrada do aludido ato de aposentadoria no TCU há menos de 5 anos, não seria necessária a prévia oitiva da interessada, estando esse entendimento em plena consonância com a jurisprudência do STF (v.g.: MS-25.116 e MS-25.403) e com a exceção prevista na Súmula Vinculante n.º 3 do STF, além de estar em sintonia com a jurisprudência do TCU (v.g.: Acórdão 587/2011-TCU-Plenário, entre outros) .
9.	O TCU deve assinalar a ilegalidade, portanto, do aludido ato de aposentadoria para lhe negar o respectivo registro, sem prejuízo de determinar a imediata cessação dos pagamentos para a indevida percepção da vantagem como "quintos ou décimos" de função em face estar desprovida do necessário suporte fático em função de, até 4/9/2001, o tempo de exercício na aludida "FC-04" ter sido de apenas 2 meses, ao passo que os demais períodos teriam sido posteriores à aludida data, não podendo ser aplicado, assim, o entendimento fixado pelo STF no RE 638.115-CE.
Ante o exposto, pugno pela prolação do Acórdão ora submetido a este Colegiado.
TCU, Sala das Sessões, em 14 de junho de 2022.
Ministro-Substituto ANDRÉ LUÍS DE CARVALHO
Relator